最高法院民事判決　　　　　　　　　　　　　　　八十七年度台上字第二二二二號
　　上　訴　人　邱 貴 華
　　　　　　　　吳邱賢英
　　共　　　同
　　訴訟代理人　張景豐律師
　　被 上訴 人　邱 德 正
　　　　　　　　邱 謙 正
右當事人間請求塗銷登記事件，上訴人對於中華民國八十六年五月二十六日台灣高等
法院第二審判決（八十五年度上字第一一二二號），提起上訴，本院判決如左：
    主  文
上訴駁回。
第三審訴訟費用由上訴人負擔。
    理  由
本件上訴人主張：兩造之父邱永和於民國七十年十一月二十五日死亡，遺留有第一審
判決附表（下稱附表）所示之土地，應由各繼承人共同繼承，而被上訴人於八十一年
間偽稱欲辦繼承登記，需印鑑證明，使伊信以為真，乃將印鑑證明及印鑑章交付之。
詎被上訴人竟用以偽造伊名義之繼承拋棄書，並於八十一年三月二十五日持向桃園縣
大溪地政事務所（以下簡稱大溪地政事務所）申請將系爭土地所有權辦理分割繼承，
移轉登記於被上訴人名下。伊實無拋棄繼承之意思，且已逾民法第一千一百七十四條
第二項之二個月時間，故該繼承權拋棄證書應不生拋棄之效力，即被上訴人所為之分
割繼承登記有無效之原因，被上訴人應負回復原狀之責等情。爰本於民法第一百十三
條無效回復原狀及侵權行為之規定，求為命被上訴人應將附表編號一至十一號所示之
土地以桃園縣大溪地政事務所於八十一年三月二十五日溪字第四六六三號所為之分割
繼承登記予以塗銷之判決（第一審除將附表編號十一所示土地為上訴人敗訴判決外，
餘為上訴人勝訴之判決，上訴人對其敗訴部分，未據聲明不服，已告確定）。
被上訴人則以：上訴人之繼承權拋棄證書係真正，並非偽造。本件繼承發生於七十年
十一月二十五日，至上訴人於八十四年十一月十日提起本件訴訟時止，已逾十年，其
繼承回復請求權及因侵權行為所生之請求權，均已罹於時效而消滅。上訴人明知拋棄
繼承為無效，卻仍書立拋棄繼承，依民法第一百十二條、第八十七條第二項之規定，
可認其係以贈與之意思，將繼承所取得之財產贈與伊，其亦不得請求回復原狀。又上
訴人之行為與誠信原則有違，是其請求，亦不應准許等語，資為抗辯。
原審依審理之結果，以兩造之父邱永和於七十年十一月二十五日死亡，邱永和之繼承
人，除兩造外，尚有訴外人邱謙平、邱賢生及黃邱茶妹三人。八十一年間被上訴人持
上訴人及訴外人邱謙平、邱賢生、黃邱茶妹之繼承權拋棄證明書，向大溪地政事務所
辦理分割繼承登記，將系爭如附表編號一至十所示土地登記於被上訴人二人名義下之
事實，業據上訴人提出系爭土地之土地登記簿謄本、戶籍謄本各一份為證，並經第一
審向大溪地政事務所調閱上訴人二人申請辦理分割繼承登記之全部資料，有該地政事
務所八十四年十二月五日溪地一字第七五七九號函暨所附之該等資料影本一份可稽，
被上訴人對此亦不爭執，上訴人之主張堪信為真。依七十四年六月三日修正前之民法
第一千一百七十四條規定：「繼承人得拋棄其繼承權（第一項），前項拋棄，應於知
悉其得繼承之時起二個月內，以書面向法院、親屬會議或其他繼承人為之（第二項）
」，兩造之父親邱永和係於七十年十一月二十五日死亡，兩造於當時即已知悉，然上
訴人及訴外人邱謙平、邱賢生、黃邱茶妹之繼承權拋棄證明書，係八十年十二月二十
六日簽立，有大溪地政事務所前開函送資料在卷可憑，從而縱該繼承權拋棄證書屬實
，亦因已逾二月，而不生拋棄繼承之效力（司法院三十七年院解字第三八四五號解釋
參照）。該拋棄繼承既不生效力，則邱永和之遺產應由全體繼承人即本件兩造當事人
與訴外人邱謙平、邱賢生、黃邱茶妹共同繼承。依民法第一千一百五十一條之規定，
共同繼承之遺產，在分割以前，應為各繼承人公同共有。而公同共有物之處分，及其
他權利之行使，應得公同共有人全體之同意，民法第八百二十八條第二項亦定有明文
。按公同共有物被一部分公同共有人為處分行為時，須得處分行為人以外之公同共有
人全體同意，始得起訴。公同共有物被一部分公同共有人侵奪或妨害時，須得侵奪人
或妨害人以外之公同人全體之同意，始得提起返還或除去妨害之訴，否則當事人之適
格即有欠缺。最高法院三十二年度上字第一一五號、第一七一五號著有判例。本件上
訴人提起塗銷分割繼承登記之訴，未列其他繼承人邱謙平、邱賢生及黃邱茶妹為原告
，亦未得邱謙平、邱賢生及黃邱茶妹之同意，其當事人即不適格。則上訴人訴請將系
爭土地之分割登記予以塗銷，洵非正當，不應准許。爰將第一審所為上訴人勝訴部分
之判決廢棄，改判駁回其訴，經核於法並無違背。上訴論旨，仍執陳詞，指摘原判決
不當，求予廢棄，非有理由。
據上論結，本件上訴為無理由，依民事訴訟法第四百八十一條、第四百四十九條第一
項、第七十八條，判決如主文。
中      華      民      國    八十七    年      九      月     十八     日
                              最高法院民事第二庭
                                  審判長法官  曾  桂  香
                                        法官  劉  延  村
                                        法官  徐  璧  湖
                                        法官  劉  福  聲
                                        法官  黃  秀  得
      右正本證明與原本無異
                                              書  記  官
中      華      民      國    八十七    年      九      月     三十     日
